【裁判字號】    98,訴,288
【裁判日期】    980707
【裁判案由】    偽造文書等
【裁判全文】
臺灣桃園地方法院刑事判決               98年度訴字第288號
公  訴  人  臺灣桃園地方法院檢察署檢察官
被      告  甲○○
                      號
            戊○○
                      樓
上列被告因偽造文書等案件，經檢察官追加起訴（97年度偵字第
10826 號），本院判決如下：
    主  文
甲○○、戊○○均無罪。
    理  由
一、公訴意旨略以：緣被告甲○○於民國95年3 月份，以總價新
    台幣（下同）16,384,677元，分3 期付款，向丁○○買受桃
    園縣龜山鄉○路○段○路坑小段342 之2 地號土地1 筆，欲
    建造農舍作為養老院之使用，並先交付定金20萬元及第1 期
    款項400 萬元，復由丁○○授權被告甲○○於95年3 月4 日
    向桃園縣政府取得（95）桃縣工建執照字第龜401 號建造執
    照，復因變更設計，重新申請領得（95）桃縣工建執照字第
    會龜401-1 號建造執照，但因被告甲○○並未按期支付款項
    ，且上開土地已遭人開挖，丁○○遂不願出售上開土地。詎
    被告甲○○與戊○○竟共同基於教唆恐嚇之犯意聯絡，教唆
    13 名 真實姓名年籍不詳之男子，於95年4 月27日下午1 時
    56分許，聚集在桃園縣龜山鄉○○路32號丁○○住處，要求
    丁○○依約賣地，並出示被告甲○○自行在支付丁○○之第
    七商業銀行面額20萬元之支票影本空白處，填載賣方即丁○○違約則須賠償定金20倍之違約金，恫稱若不賣地則須賠償
    違約金等語，丁○○因對方人多勢眾而心生畏懼。又被告甲○○為盜採砂石變賣，竟未經丁○○同意，基於偽造文書進
    而行使之犯意，偽造丁○○之署名、盜用丁○○所交付之印
    章，偽造剩餘土石方處理計畫書，於95年3 月間，向桃園縣
    政府申請（95）桃縣工建執照字第龜401 號建造執照之剩餘
    土石方處理計畫而行使，又因變更設計，復另基於同前之犯
    意，於95年7 月10日，以相同方式，偽造剩餘土石方處理計
    畫書，向桃園縣政府申請（95）桃縣工建執照字第會龜401-
    1 號建造執照之剩餘土石方處理計畫而行使，足生損害於丁○○及桃園縣政府管理剩餘土石方處理之正確性，嗣經丁○○發覺有異，向桃園縣政府調閱相關文件時，始悉上情，因
    認被告甲○○、戊○○共同涉犯刑法第29條第1 項、第305
    條之教唆恐嚇罪，而被告甲○○則另涉犯刑法第216 、211
    條之行使偽造私文書罪嫌等語。
二、按犯罪事實應依證據認定之，無證據不得認定犯罪事實，刑
    事訴訟法第154 條第2 項定有明文。此所謂認定犯罪事實之
    證據，無論其為直接或間接證據，均須達於通常一般人均不
    致有所懷疑，而得確信其為真實之程度，始得據為有罪之認
    定，若其關於被告是否犯罪之證明未能達此程度，而有合理
    性懷疑之存在，致使無法形成有罪之確信，根據「罪證有疑
    、利於被告」之證據法則，即不得遽為不利被告之認定（最
    高法院29年上字第3105號、40年臺上字第86號、76年臺上字
    第4968號判例參照）。再刑事訴訟法第161 條第1 項規定：
    檢察官就被告犯罪事實，應負舉證責任，並指出證明之方法
    。因此，檢察官對於起訴之犯罪事實，應負提出證據及說服
    之實質舉證責任。倘其所提出之證據，不足為被告有罪之積
    極證明，或其指出證明之方法，無從說服法院以形成被告有
    罪之心證，基於無罪推定之原則，自應為被告無罪判決之諭
    知，最高法院著有92年臺上字第128 號判例可資參照。
三、被告甲○○、戊○○被訴於95年4 月27日涉犯共同教唆恐嚇
    罪部分：
（一）公訴人起訴被告2 人涉犯前揭罪嫌，無非係以告訴人丁○○之指訴、證人丙○○之證述、第七商業銀行面額20萬元
      之支票影本、95年4 月27日、96年5 月4 日、96年5 月15
      日之監視光碟3 片及翻拍照片數張等為其論據。訊據被告
      戊○○、甲○○則堅決否認有何教唆恐嚇犯行，被告戊○○辯稱：伊係於96年底以後始與被告甲○○合夥經營本件
      土地開發案相關事宜，95年4 月間伊根本不認識告訴人丁○○，亦未為恐嚇危安犯行等語；而被告甲○○則辯稱：
      95年1 月間，伊為系爭土地之買賣給付20萬元定金予丁○○，但因當時尚未簽訂書面契約，伊擔心丁○○事後反悔
      ，故約定若賣方違約即須以訂金20倍計算違約金，95年4
      月間，因丁○○事後反悔不願出售系爭土地，伊曾持伊載
      有「若違約即須賠償定金20倍違約金」內容之文件至告訴
      人丁○○家中協談土地買賣事宜，要求其依約履行，但伊
      係一個人前往告訴人家中協談，並未教唆13名姓名年籍不
      詳男子恐嚇告訴人，亦未為任何恐嚇告訴人之語。
（二）被告戊○○部分：
      經查，告訴人即證人丁○○於本院審理中證稱：被告甲○○曾向其表示購買其所有之桃園縣龜山鄉○路○段○路坑
      小段342 之2 地號土地1 筆（以下簡稱系爭土地）建築農
      舍作為養老院使用之意願，惟於正式簽訂買賣契約及移轉
      所有權登記前，被告甲○○即於其他鄰近土地上開挖，伊
      本無繼續出售系爭土地予被告甲○○之意願，惟於95年4
      月27日下午2 時許，約有4 至5 人進入其住處，要求其必
      須將系爭土地賣給甲○○，否則即須賠償相當於定金20倍
      之違約金400 萬元，使其心生畏懼，遂於95年5 月1 日在
      桃園縣李鎮楠議員服務處簽訂正式買賣契約，95年4 月27
      日當天被告戊○○並不在場，是簽立買賣契約後約一年，
      才變成被告戊○○出來要求伊必須將土地出售給他等語（
      見本院98年度訴字第288 號卷第51-56 頁），又參諸證人
      己○○於本院審理中證稱：「（問：從你們提議開始要提
      供土地蓋養老院，一直到簽訂買賣契約這段時間，你有沒
      有看過在場的戊○○？）我記得當時沒有看過。」（見同
      前卷第93頁）及本案共同被告甲○○陳稱：「我是在94年
      間開始和丁○○洽談關於系爭土地買賣的事宜，約在94年
      中即已談妥，但到95年4 月間因丁○○反悔不願簽訂書面
      契約，我曾至丁○○家中找他，希望他能夠履約，當時戊○○沒有跟我去，我當時也不認識戊○○。」等語，而告
      訴人丁○○提供95年4 月27日監視錄影光碟翻拍照片中，
      並無被告戊○○之身影，此有翻拍照片2 張在券可參（見
      臺灣桃園地方法院檢察署97年度偵字第10826 號卷第120-
      121 頁），應認被告戊○○非但未於95年4 月27日親自前
      往告訴人丁○○之住處，其於95年4 月間亦尚未加入系爭
      土地開發案之經營，而當無教唆他人前往告訴人丁○○住
      處為恐嚇犯行之動機，被告戊○○辯稱其未為教唆恐嚇犯
      行等辯解，應堪採信，公訴人所指前開事證，尚難認被告
      戊○○於95年4 月27日有教唆真實姓名年籍不詳之男子為
      恐嚇告訴人丁○○之行為。此外，復查無其他積極證據足
      以證明被告戊○○有公訴意旨所指之犯行，揆諸前開法條
      及判例意旨，應就被告戊○○被訴教唆恐嚇危害安全部分
      為無罪之諭知。
（三）被告甲○○部分：
    1.本件證人即告訴人丁○○固於本院審理及偵查中證稱：被
      告甲○○雖曾於95年1 月間在其設於桃園南崁中山路之公
      司內，將發票日95年1 月14日、付款人第七商業銀行桃園
      分行、支票號碼SAD0000000號、面額20萬元之支票1 紙（
      以下簡稱系爭面額20萬元之支票）交付予伊，由伊於收據
      上簽名，但該筆款項係因興建農舍需借用他人土地出入，
      被告甲○○委託伊與其他地主協談時作為過路費使用，並
      非系爭土地買賣之訂金。事後被告甲○○竟影印前開支票
      影本及其於收據上之簽名後，黏貼於載有「訂金收據：此
      款為龜山鄉○路○段○路坑小段342-2 地號一筆土地之訂
      金，雙方約定一甲地買賣價為一千三百五十萬元，若賣方
      有違約，以訂金計算罰款貳拾倍退還。」等文字之白紙上
      ，將影本交由數名不詳姓名年籍之男子，由前開男子於95
      年4 月27日持以對其恫嚇若不賣地予甲○○，即須賠償違
      約金等語，使伊心生恐懼等語（見本院98年度訴字第288
      號卷第51-56 頁、臺灣桃園地方法院檢察署97年度偵字第
      10826 號卷第280-282 頁），然被告甲○○始終否認前情
      ，並以前語為辯，是本件爭點之一即為：被告甲○○與告
      訴人丁○○是否確實有前開賠償違約金之約定？（1） 經
      查，證人辛○○律師於本院審理中證稱：甲○○與丁○○
      間關於龜山鄉○路○段○路坑小段342-2 地號土地於95年
      5 月1 日簽立之買賣契約，係伊聽取雙方當事人之意見後
      擬稿打字。簽約時，兩造曾談到定金的事情，故伊於擬稿
      時，在契約第3 條第1 項括弧內註明：「第三條：付款方
      式：（一）第一期款項於本契約簽約日，甲方交付乙方三
      成價金計0000000 元正（包括甲方已交付之定金20萬元）
      乙方親收訖。」，且將附有作為定金使用之20萬元支票影
      本暨違約金約定條款之文件（以下簡稱系爭文件）引為契
      約之附件，附於買賣契約之後，今日伊提出之契約影本是
      依照簽約時留存之影本轉印而成。然，系爭文件究竟是由
      丁○○或甲○○提出，及當時丁○○是否曾主張訂金支票
      下方之文字係屬偽造等情，伊已無印象等語（見本院98年
      度訴字第288 號卷第109-111 頁）。參諸證人辛○○提出
      之買賣契約影本中，第3 條第1 款之文字內容明確記載「
      定金20萬元」之用語，而系爭文件確實被引用為契約之附
      件，附於契約條款之後，各期買賣價款支票影本之前，有
      該買賣契約影本附卷可參（見本院98年度訴字第288 號卷
      第119-129 頁），衡諸常情，若系爭面額20萬元之支票之
      給付目的非屬定金，兩造簽訂之買賣契約條款上當無註明
      該筆款項之性質係屬「定金」之必要，又若系爭文件下方
      關於違約金之約定係被告甲○○事後單方偽造，而未經告
      訴人丁○○同意，簽立契約時，告訴人丁○○當應激烈反
      應該部分文字係屬偽造，亦無同意將該部分文字一併引為
      契約附件之可能性，依前所述，應認告訴人丁○○之反應
      與常情迥異，其證稱系爭文件中關於違約金約定之內容，
      係屬被告甲○○所偽造，而未經其同意等語，非屬無疑。
      （2） 再細察系爭文件影本（見本院98年度訴字第288 號
      卷第124 頁），告訴人丁○○簽名之位置及大小，已超出
      系爭面額20萬元之支票影本最下緣電腦編號處，應認丁○○簽名之際，該支票影本下方仍有空白紙張，而若該空白
      紙張上原僅記載「收受系爭支票無訛」等文字，而係事後
      由被告甲○○將前揭文字剪下後，另貼上違約金約定之文
      字，則該份文件上應有紙張黏貼之痕跡，然無論係告訴人
      提出之系爭文件影本（見臺灣桃園地方法院檢察署97年度
      偵字第10826 號卷第37頁）或證人辛○○律師提出之系爭
      契約影本（見本院98年度訴字第288 號卷第124 頁），均
      未能以肉眼查見前開黏貼痕跡，而依前所述，告訴人丁○○所為證述亦非屬毫無瑕疵及違反常情之處，當不得任意
      推論系爭文件係由被告甲○○偽造黏貼而成。（3） 再依
      證人己○○證稱：甲○○曾以口頭委託伊與其他地主協談
      借路經過之情事，當時並未支付任何代價，亦未提及支付
      款項予地主之事，伊不清楚甲○○是否曾拜託丁○○遊說
      地主等語（見同前本院卷第89-93 頁），衡諸常情，若被
      告甲○○確曾有委託他人與其他地主洽談借地通過之事，
      當無不共同委託證人己○○及告訴人丁○○兩位同具地主
      身分之人向其他地主遊說之理，亦無僅交付金錢予丁○○
      作為與其他地主協談之斡旋金，而未使己○○得知該事之
      必要，而於丁○○與其他地主談判之前，對於是否同意借
      地通過及過路費用究竟如何計算，亦尚無明確之結論，實
      難想像被告甲○○於上述情勢下，一次以支票交付20萬元
      予丁○○作為斡旋款項之可能性，應認被告甲○○辯稱系
      爭面額20萬元之支票係作為定金之目的使用，與常理較為
      相符。（4） 又告訴人丁○○亦證稱系爭面額20萬元之支
      票係於95年1 月14日由被告甲○○所交付，當時另一名地
      主己○○也在場，也曾收到被告甲○○交付之支票等語（
      見本院98年度訴字第288 號卷第52頁），核與證人己○○
      於本院審理中證稱：當天伊與丁○○一起去找甲○○，甲○○開了一張面額20萬元之支票交付給伊並經伊簽收，甲○○並在同一天交付一張20萬元之支票給丁○○等語（見
      同前本院卷第89-93 頁）相符，而依95年5 月1 日簽訂之
      買賣契約附件協議書中所附附件，明確記載：「訂金收據
      （一式兩份），茲收到甲○○先生訂金20萬元整，訂購座
      落於桃園縣龜山鄉○路○段○路坑小段342-1 、342-2 地
      號，面積526 坪，權利範圍75/1000 ，總價250 萬元整，
      則訂金轉為正式簽約金；且言明於民國95年4 月6 日前簽
      訂買賣契約。買方逾期不買，買賣作廢，訂金沒收。賣方
      不賣，訂金加參倍退還，契約解除。買方：甲○○。賣方
      ：己○○。」等文字內容（見同前本院卷第123 頁），應
      認地主之一即證人己○○於告訴人丁○○收受系爭面額20
      萬元之支票之同日，收受定金20萬元之支票1 紙，並約定
      若未能履行簽訂正式買賣契約之義務，則應加倍償還違約
      金，又買賣雙方於尚未簽訂正式買賣契約而僅以口頭約定
      之際，買方為免支付定金後賣方反悔違約而求償無門，於
      支付定金之際併予約定若賣方違約即需支付違約金等，與
      社會上一般買賣交易之常情並無相違，則被告甲○○辯稱
      伊於同日支付定金支票予地主即證人己○○及告訴人丁○○，並同為違約金之約定等語，難認全屬虛枉之語。（5
      ）末以證人己○○固於本院審理中證稱：伊收受之20萬元
      支票與土地買賣定金毫無關連，而係伊與被告甲○○之間
      的借款之情，然其亦坦承該筆「借款」至今均未償還（見
      同前本院卷第89-93 頁），而其證言亦顯與前開「訂金收
      據」所載內容不符，又若被告甲○○給付20萬元之支票予
      證人己○○係作為借款使用，當應於借款之際即約定還款
      日期及利息等，且無迄今均仍無須返還之理。依前所論，
      應認證人己○○證稱其收受之20萬元支票非屬定金之語，
      與事實不符，難以此推論被告甲○○之辯語係屬虛偽。又
      證人丙○○固於本院審理中證稱：系爭支票是作為過路費
      使用等語，然其亦坦承於被告甲○○交付系爭面額20萬元
      之支票當時，其並未在場，且就前開支票之用途，亦係聽
      聞其父丁○○轉述而得知（見同前本院卷第56-58 頁），
      則證人丙○○於該支票交付之過程既非屬親聞親見，則自
      難以其證言為對被告甲○○不利認定之依據，併此敘明。
      （6） 綜前所述，應認被告甲○○於95年1 月間交付系爭
      面額20萬元之支票予證人丁○○，係作為買賣系爭土地之
      定金使用，且於交付前開支票之際，雙方即於支票影本下
      方書寫「若賣方有違約，以訂金計算罰款貳拾倍退還。」
      等違約金約定，並有於系爭文件上簽名確認之情。
    2.按刑法第305 條規定：「以加害生命、身體、自由、名譽
      、財產之事，恐嚇他人致生危害於安全者，處二年以下有
      期徒刑、拘役或三百元以下罰金。」，該罪之恐嚇行為必
      須行為人以不法之惡害通知他人，使其心生畏懼，方足當
      之，若以正當合法之事，通知他人，雖他人心生畏懼，亦
      不能成立本罪。本件被告甲○○固坦承其曾於95年4 月27
      日當天持系爭文件至告訴人丁○○住處，表示若告訴人丁○○未依約履行簽訂買賣契約之義務，將至法院控告告訴
      人丁○○並請求給付違約金等語，核與證人丁○○所為證
      詞相符，堪信屬實，然依前開法律規定立法意旨，被告甲○○與告訴人丁○○間既確有前開違約金之約定，則其於
      95年4 月27日當天持兩造簽訂內容為真實之文件，前往告
      訴人住處要求其依約履行，否則將訴請法院處理等語，應
      認係以正當合法之事通知告訴人，而難認與「恐嚇行為」
      相符。又告訴人丁○○固於本院審理中證稱：95年4 月27
      日當天進到我房子裡要求我一定要賣地給甲○○的人總共
      有4 、5 人，當天甲○○本人沒有來等語，而證人丙○○
      亦於偵查中證稱：95年4 月買賣土地開始，甲○○就常帶
      10幾個小弟到伊家恐嚇等語（見臺灣桃園地方法院檢察署
      97年度偵字第10826 號卷第140 頁），並提出監視錄影畫
      面翻拍照片4 張（見同前偵卷第119-120 頁）為證，但前
      開證人丁○○、丙○○證稱於95年4 月間前往證人丁○○
      住處之人數已有落差，而監視錄影翻拍照片中所顯示之畫
      面，亦為告訴人丁○○住處外之道路街景上有數人集結之
      場景，而無從證明前開人等全部均聚集進入告訴人丁○○
      住處內，被告甲○○又矢口否認曾於95年4 月27日聚眾進
      入告訴人住處之情，自難單以前開告訴人丁○○所為證言
      ，即認被告甲○○於95年4 月27日有率多名男子進入告訴
      人住處之舉，又證人丁○○始終證稱被告甲○○除要求依
      約履行否則即須付違約金，並未為其他加害其身體、生命
      或財產安全之語，則自難認被告甲○○所為與刑法第305
      條之罪所規範之法律構成要件行為相符。此外，復查無其
      他積極證據足以證明被告甲○○有公訴意旨所指之犯行，
      揆諸前開法條及判例意旨，應就被告甲○○被訴教唆恐嚇
      危害安全部分為無罪之諭知。
（四）檢察官另聲請傳訊95年5 月1 日被告甲○○與證人丁○○
      簽約之際在場負責斡旋之人鄭少熙到庭作證，並稱待證事
      實為當事人等簽約時之情況，然此節業已經由證人辛○○
      律師到庭證述明確，且系爭違約金之約定，亦經雙方同意
      引為契約附件，如前所述，依上揭認定結果，難認檢察官
      此部分聲請調查證據係屬必要，附此敘明。
（五）至告訴人丁○○固於警詢及偵查中另證稱：「我知道受騙
      後，堅決不再讓他們開挖，遞狀到臺灣桃園地方法院訴請
      土地返還，在訴訟期間，甲○○叫戊○○糾眾持續到我住
      處威嚇我，強迫我簽立擬好的協議書，因我始終未簽立該
      協議書，渠等人2 、3 天就帶著6 、7 名之年輕人，一直
      到我住家威脅。」（見同前偵卷第22頁）、「甲○○民事
      訴訟敗訴，他就一直要我賣他並且要分期，多次率眾到我
      家一直騷擾，帶了一些人他稱為是他的金主，說一定要買
      ，如果不賣的話，要對我難看。」（同前偵卷第141 頁）
      及證人丙○○另於警詢及偵查中證稱：「甲○○遲未履行
      契約，故意不給付尾款，又遭桃園縣政府裁罰，土地無法
      開挖，渠等人每天到我家中，威嚇我父親簽立協議書，並
      以言詞嚴厲對我父親說：『不配合就不要給我好過日子。
      』及『要特別照顧我父親及我家人等語』，後來經過桃園
      地方法院民事裁判（95年度重訴字第315 號），因買賣土
      地契約無效，土地買賣簽約金無須償還給甲○○，然甲○○不甘心，藉故要回簽約金之理，持續擾亂我父親及家人
      的生活，並糾眾拍打我家大門及紗窗，要我父親屈從，我
      父親不肯，甲○○等人於96年4 月底，糾眾10多名男子至
      我上班的地點，打破工務所玻璃，搗亂工地工作之秩序，
      威嚇我要轉告父親，必須遵從渠等人的意思，不要再不配
      合，不然要我們難看。」（見同前偵卷第28-29 頁）、「
      後來在96年4 月戊○○帶了10幾個小弟到我在五股鄉的建
      築工地，用手拍打事務所的玻璃，並且說如果土地沒有賣
      的話，要對我們不利。」等語（見同前偵卷第140 頁），
      然查證人丁○○係於95年10月3 日，以被告甲○○為被告
      ，向本院民事庭提起返還土地之民事訴訟，此有民事起訴
      狀上本院收文狀可參，而該民事訴訟案件係於96年4 月11
      日辯論終結，同年5 月2 日宣判，亦有該案判決書可稽，
      業經本院依職權調閱本院95年度重訴字第315 號卷核閱無
      誤，告訴人丁○○、丙○○等證稱被告甲○○、戊○○另
      於前開民事訴訟案件訴訟判決後所為恐嚇行為，應係96年
      4 月以後之行為，而依告訴人丁○○、丙○○另行提供作
      為被告甲○○、戊○○恐嚇犯行積極證據之監視錄影畫面
      ，該翻拍照片所示日期亦為96年5 月4 日、同年月15日，
      此有照片14張在卷可證（見同前偵卷第122-128 頁），應
      認此部分告訴人所指被告甲○○、戊○○涉犯恐嚇危安罪
      嫌之時，與公訴人起訴認被告甲○○、戊○○於95年4 月
      27日涉犯恐嚇危安犯行之時，顯有落差，此部分既未經起
      訴，本院無從調查併予論罪，應由檢察官另為妥適處理，
      附此敘明。
四、被告甲○○被訴涉犯行使偽造私文書罪部分：
（一）公訴人起訴被告甲○○涉犯前揭罪嫌，無非係以告訴人丁○○之指訴、證人丙○○之證述及（95）桃縣工建執照字
      第龜401 號建造執照、（95）桃縣工建執照字第會龜401-
      1 號建造執照之剩餘土石方處理計畫2 份為其論據。訊據
      被告甲○○則堅決否認有何行使偽造私文書犯行，辯稱：
      當初係告訴人丁○○委託並同意由被告進行該土地開發之
      行政程序，並交付印章、身分證影本及簽立委託書，事後
      經伊委任陳永霖建築師事務所庚○○小姐辦理申請建築執
      照等相關程序，是營建混合物計畫書、剩餘土石方處理計
      畫書、申請書等均係經告訴人丁○○同意而為申請，伊並
      無偽造文書犯行等語。
（二）經查，證人丁○○於本院審理中證稱：「當初甲○○告訴
      我他買這塊地是要蓋養老院使用，在還沒有簽訂買賣契約
      之前，我有先把我的身分證和印章交給他，讓他去申請蓋
      農舍使用，如果建築執照申請下來，就把土地賣給他。95
      年3 月（95）桃縣工建執照字第龜401 號建造執照工程『
      營建混合物處理計畫書』（即臺灣桃園地方法院檢察署97
      年度偵字第10826 號卷第211 頁以下）、95年6 月（95）
      桃縣工建執照字第會龜00401 號建造執照工程『剩餘土石
      方處理計畫書』（即同前卷第220 頁以下）、95年7 月10
      日申請書（即同前卷第219 頁）等文件上之印章就是我交
      付甲○○那一個，但簽名都不是我簽的。」等語（見本院
      98年度訴字第288 號卷第51-56 頁），核與證人己○○於
      本院審理中證稱：「丁○○有簽立同意書讓甲○○申請建
      築農舍。因為那段時間我們常在一起，我也知道農舍這件
      事情，當初聽丁○○講說他是同意的。」（見同前本院卷
      第89頁反面、第91頁反面）、證人乙○○代書證稱：「一
      開始是丁○○約我去他家，甲○○也在場，當時甲○○提
      議說要在丁○○先生的土地上蓋養老院，我說這個在實務
      上並不可行，而如果要蓋農舍，必須要取得土地所有權後
      滿5 年才可以，如果要馬上蓋農舍的話，要由原地主丁○○的名義去申請才可以，事後我知道丁○○有把他的文件
      交給甲○○，請他去辦理。」（同前本院卷第93-95 頁）
      及證人即任職於陳永霖建築師事務所之雇員庚○○於本院
      審理中證稱：「我有受甲○○委託去辦理系爭土地上農舍
      建築執照之申請、建造、執照核發、開工、一直到使用執
      照的核發。以農舍而言，建築執照之申請人應為土地所有
      人，甲○○雖非土地所有人，但他有將土地所有人丁○○
      相關的申請資料，包含丁○○戶籍謄本、個人財產清冊、
      確無自用農舍證明書，還有丁○○的印章、身分證影本、
      95年3 月（95）桃縣工建執照字第龜401 號建造執照工程
      『營建混合物處理計畫書』（即臺灣桃園地方法院檢察署
      97年度偵字第10826 號卷第211 頁以下）、95年6 月（95
      ）桃縣工建執照字第會龜00401 號建造執照工程『剩餘土
      石方處理計畫書』（即同前卷第220 頁以下）、95年7 月
      10日申請書（即同前卷第219 頁）等文件是我們事務所再
      委託土石場去做的，這些文件都是配合建築執照申請及開
      工所要備齊的文件，該等文件上『丁○○』的簽名是我們
      事務所寫的，因為我們已經有被授權了。」等語（同前本
      院卷第95頁反面-97 頁），應認被告甲○○辯稱告訴人丁○○已授權伊處理系爭土地上興建農舍所需之全部行政程
      序事宜，並交付印章及身分證影本等個人資料後，再由伊
      委託陳永霖建築師事務所之庚○○小姐向桃園縣政府提出
      95年3 月（95）桃縣工建執照字第龜401 號建造執照工程
      「營建混合物處理計畫書」（即臺灣桃園地方法院檢察署
      97年度偵字第10826 號卷第211 頁以下，起訴書誤載為剩
      餘土石方處理計畫）、95年6 月（95）桃縣工建執照字第
      會龜00401 號建造執照工程「剩餘土石方處理計畫書」（
      即同前卷第220 頁以下）、95年7 月10日申請書（即同前
      卷第219 頁）文件等語，與事實相符。
（三）按刑法第210 條規定偽造私文書罪之構成要件，係指無製
      作權者製作虛偽私文書而言，詳言之，即行為人本無製作
      權，竟冒用或捏造他人名義而製作文書，或未受他人委託
      ，而擅用他人名義而製作文書，即構成該條規定予以處罰
      之偽造行為，若行為人係基於他人之授權委託而製作文書
      ，即不能謂無製作權，自不成立該條之罪。據此，本件被
      告甲○○既業經告訴人丁○○授權處理系爭土地上興建農
      舍所需之全部行政程序事宜，並交付印章及身分證影本等
      個人資料，則伊事後將前開印章及身分證影本等個人資料
      另交付證人庚○○後，由庚○○使用丁○○之印章並代丁○○簽名於前開申請文件之行為，即難認與偽造私文書、
      行使偽造私文書罪之構成要件相符。
（四）再本件公訴人固以：1.告訴人即證人丁○○於偵查及本院
      審理中證稱：「我都不知道建築執照有變更設計及被告申
      請剩餘土石方處理等事情，我當初只有授權甲○○申請農
      舍之建築執照，並未授權甲○○申請剩餘土石方處理計畫
      書等文件。」（見本院98年度訴字第288 號卷第53頁）、
      「我有告訴甲○○說，要等土地過戶後，他才能動工。」
      （見臺灣桃園地方法院檢察署97年度偵字第10826 號卷第
      153 頁）等語。2.申請農舍建造執照之際，「剩餘土石方
      處理計畫書」尚非屬必備之文件，係開工前始需申請後始
      得開工，此業經證人庚○○於本院審理中證述明確（見本
      院98年度訴字第288 號卷第96頁反面），並有臺灣桃園地
      方法院檢察署公務電話紀錄1 份在卷可參（見臺灣桃園地
      方法院檢察署97年度偵字第10826 號卷第293 頁），認告
      訴人丁○○既於被告甲○○正式開工之前，明確表示不同
      意於系爭土地上開挖施工，應認其已對授權範圍為部分限
      縮，然被告甲○○仍持告訴人丁○○之印章向桃園縣政府
      申請前開「剩餘土石方處理計畫書」，該當行使偽造私文
      書犯行等語。
（五）查本件證人丁○○坦承於95年3 月間，曾交付個人證件及
      印章，授權被告甲○○處理農舍建造執照之行政程序，是
      被告甲○○委託陳永霖建築師事務所之庚○○小姐向桃園
      縣政府提出95年3 月（95）桃縣工建執照字第龜401 號建
      造執照工程「營建混合物處理計畫書」，當非屬行使偽造
      私文書之情，已甚明確，如前所述。至於公訴人前開（四
      ）部分所指，無非係認告訴人丁○○授權範圍僅止於農舍
      建築執照相關程序之申請，而不包含日後動工、整地等其
      他行政程序，而認被告甲○○事後委託庚○○向桃園縣政
      府提出95年6 月（95）桃縣工建執照字第會龜00401 號建
      造執照工程「剩餘土石方處理計畫書」（即同前卷第220
      頁以下）、95年7 月10日申請書（即同前卷第219 頁）等
      文件，係未經告訴人丁○○授權而為之行使偽造私文書犯
      行。然查：本件證人丁○○與被告甲○○於洽談系爭土地
      買賣事宜之初，即知悉被告甲○○係為於系爭土地上建造
      農舍作為養老院使用之目的，又為規避新任土地所有權人
      需於取得土地所有權後5 年始得申請建築農舍之法律規定
      ，而同意以丁○○之名義即刻申請於系爭土地上建築農舍
      等情，業經證人丁○○所坦承，亦與證人乙○○所述相符
      ，已如前述；又證人丁○○與被告甲○○於95年5 月1 日
      簽立之買賣契約第7 條特約事項約定：「（一）申請建造
      農舍、施工等相關費用，均由甲方（即買受人甲○○）負
      擔。（二）本件土地買賣，自農舍建造完成五年後再辦理
      產權過戶移轉登記。（三）不動產交付甲方使用後，依法
      應繳之稅捐公課均由甲方負責繳付。（四）不動產交付甲
      方使用後，甲方保證依申請農舍等法規行之，且不為任何
      違法行為。如有違法行為，不僅與乙方（即出賣人丁○○
      ）無關，且均由甲方自行負相關法律責任。」，同契約第
      3 、5 、6 條，亦僅約定於買方即被告甲○○依約交付第
      一期買賣價款0000000 元後，賣方即告訴人甲○○應將系
      爭土地交付被告甲○○使用，另於被告甲○○交付第一期
      、第二期款項後，告訴人甲○○應交付不動產土地所有權
      狀予被告甲○○，再於被告交付第三期買賣價款時，告訴
      人配合為移轉登記之手續等，有系爭買賣契約在卷可參（
      見本院98年度訴字第288 號卷第119-120 頁），依前開契
      約條款之文字內容，兩造並未明文約定系爭土地未為移轉
      登記前，被告甲○○不得於其上施工建造農舍，而併參諸
      前開被告甲○○與告訴人丁○○買賣系爭土地之目的本即
      為在系爭土地上建築農舍，系爭買賣契約約定於給付第一
      期買賣價款時，土地即應交付被告甲○○使用及買賣契約
      第7 條特別條款之用語，應可推論於簽立買賣契約之際，
      告訴人丁○○係同意被告甲○○以其名義於系爭土地上開
      工為農舍之建造，並約定於前開農舍建造完畢取得使用執
      照後，先交付被告甲○○使用，待建造完成五年後再為辦
      理農舍之產權移轉等情，告訴人丁○○證稱其與被告甲○○約定系爭土地未過戶前，不得動工等語，與實情相違，
      不足採信，而系爭「剩餘土石方處理計畫書」等文件既為
      系爭土地上建築農舍開工之前所必備之文件，則亦難認告
      訴人丁○○證稱伊僅授權甲○○申請農舍之建造執照，而
      未授權甲○○申請剩餘土石方處理計畫書等文件之證述屬
      實。
（六）再依證人丁○○於本院審理中證述：「用以支付第三期買
      賣款之支票跳票後，我才決定不把土地賣給甲○○，大約
      在第二期買賣款支票跳票後約半年，我曾經口頭告知甲○○：『如果再不付錢，我就不讓你蓋農舍。』等語」（見
      本院98年度訴字第288 號卷第55頁、第95頁反面），而證
      人丁○○與被告甲○○間係約定於95年6 月18日給付第二
      期買賣款0000000 元、95年7 月18日給付第三期買賣款00
      00000 元等情，有系爭買賣契約及附件支票影本2 張可證
      （見本院98年度訴字第288 號卷第119-120 、第126 頁）
      ，依證人丁○○所言，應認其係於約95年10月至11月間，
      始明確表達不願出賣系爭土地之意思，又參諸告訴人丁○○曾於95年10月18日委由許明桐律師寄發存證信函予被告
      甲○○，信函中記載：「甲○○先生於95年5 月1 日向丁○○先生購買土地，因甲○○先生未按期支付價金而經丁○○先生於95年8 月17日解除買賣契約。惟合約有期間甲○○曾託請以丁○○先生名義申請農舍建築執照…特此催
      請被告甲○○先生，茲雙方買賣契約已解除，請於函到7
      日內將丁○○先生當初所交付之身分證影本及印章交還，
      不得再冒名申請任何文件。…」等語，有告訴人丁○○提
      出之系爭存證信函1 份在卷（見本院98年度訴字第288 號
      卷第103-104 頁），應認告訴人丁○○係遲至95年10月許
      ，始明確向被告甲○○表示不願繼續授權其處理系爭土地
      上建築農舍等相關行政程序事宜。本件公訴人起訴認被告
      甲○○涉犯行使偽造私文書罪之標的為95年6 月桃縣工建
      執照字第會龜00401 號建造執照工程「剩餘土石方處理計
      畫書」（即同前偵卷第220 頁以下）及95年7 月10日申請
      書（即同前偵卷第219 頁）等文件，均係被告甲○○於95
      年6 月及7 月10日間委託證人庚○○向桃園縣政府相關單
      位提出申請，而證人丁○○則係事後於95年10月間始限縮
      其授權範圍，自難以事後證人丁○○限縮授權範圍之行為
      ，推論被告甲○○所為係未經證人丁○○授權之舉，而認
      其行為該當於行使偽造私文書之罪責。
（七）綜合前開證據，應認95年3 月（95）桃縣工建執照字第龜
      401 號建造執照工程「營建混合物處理計畫書」（即臺灣
      桃園地方法院檢察署97年度偵字第10826 號卷第211 頁以
      下）、95年6 月（95）桃縣工建執照字第會龜00401 號建
      造執照工程「剩餘土石方處理計畫書」（即同前卷第220
      頁以下）、95年7 月10日申請書（即同前卷第219 頁）等
      文件，均屬告訴人丁○○授權被告甲○○處理關於系爭農
      舍建造所應辦理行政程序之範圍，被告甲○○既經告訴人
      丁○○為此概括授權，則公訴人認被告甲○○所為該當行
      使偽造私文書之犯行，應屬有誤。此外，復查無其他積極
      證據足以證明被告甲○○有公訴意旨所指之犯行，揆諸前
      開法條及判例意旨，應就被告甲○○被訴行使偽造私文書
      部分為無罪之諭知。
據上論斷，應依刑事訴訟法第301 條第1項，判決如主文。
本案經檢察官柯博齡到庭執行職務。
中    華    民    國    98    年    7     月    7     日
                  刑事第五庭  審判長法  官  潘 政 宏
                                    法  官  江 春 瑩
                                    法  官  張 詠 晶
以上正本證明與原本無異。
如不服本判決應於收受本判決後10日內向本院提出上訴書狀，並
應敘述具體理由，如未敘述上訴理由者，應於上訴期間屆滿後20
日內補提理由書狀於本院（均須按他造當事人之人數附繕本）「
切勿逕送上級法院」。
                                    書記官  王 峻 宏
中    華    民    國    98    年    7     月    13    日


司法院資訊處製作；財團法人民間司法改革基金會備份。
